臺北高等行政法院判決　　　　　　　　　　　　　　九十二年度訴字第一三二四號
　　　　　　　　　　　　　　　.
　　原　　　告　第實業股份有限公司
　　代　表　人　甲○○董事長.
　　被　　　告　財政部臺北市國稅局
　　代　表　人　張盛和（局長）
　　訴訟代理人　乙○○
右當事人間因營利事業所得稅事件，原告不服財政部中華民國九十二年一月二十四日
台財訴字第○九一○○五三七三八號訴願決定（案號：第00000000號），提
起行政訴訟。本院判決如左：
　　主  文
訴願決定及原處分（復查決定）均撤銷。
訴訟費用由被告負擔。
　　事  實
一事實概要：原告民國（下同）八十七年度營利事業所得稅結算申報，被告原核定以
  其當年度預付購買坐落台北市○○區○○段二小段六○○號土地及地上舊建物款新
  台幣（下同）二二、○○○、○○○元，係支付地主甲○○（即原告之代表人）之
  購地款，惟迄無辦理土地過戶，亦無任何開發作為，遂依營利事業所得稅查核準則
  （下稱查核準則）第三十六條之一規定，設算利息收入一、五三九、九九二元（系
  爭設算利息收入），原告表示不服，申請復查，經被告以九十一年八月一日財北國
  稅法字第○九一○二○四六七五號復查決定，駁回其申請。原告仍未甘服，提起訴
  願，亦遭決定駁回，遂向本院提起行政訴訟。
二兩造聲明：
　(一)原告經通知未於言詞辯論期日到庭，依起訴狀意旨其聲明為：訴願決定及原處分
　　均撤銷。
　(二)被告聲明：駁回原告之訴。
三兩造之爭點：
  原告主張原告與其代表人甲○○間購地案，已更改為合建案，已付二千二百萬元購
  地款，亦改為合建保證金，原告與代表人間並無借貸或挪用款項情事，被告認為有
  查核準則第三十六條之一規定適用，應計算利息收入課稅，顯有違誤，是否可採？
　(一)原告主張：
    1.原告之行為不適用查核準則第三十六條之一規定：依上開規定：「公司組織之
      股東、董事、監察人代收公司款項，不於相當期間照繳或挪用公司款項，應按
      當年一月一日所適用台灣銀行之基本放款利率計算利息收入課稅。公司之資金
      貸與股東或任何他人未收取利息、或約定之利息偏低者，比照前項規定辦理。
      」，其應予推計課稅情形僅限(1)公司董事等負責人個人不於相當期間照繳代收
      款項或挪用公司款項；(2)公司資金貸予股東，而利息不相當，兩種情形。惟查
      本件原告支付二千二百萬元予地主，原係購買不動產款項，此為被告所認，嗣
      後為配合毗鄰畸零地擴大開發，買賣契約經雙方協議變更為合建契約，原預付
      款改為合建保證金，保證金本不計息，原告身為付款人並無利息收入之可能，
      雖原地主甲○○現為原告負責人，但公司與自然人為不同權利主體，二千二百
      萬元之支付係原告業務支付價款正當行為，並無董事個人挪用公司代收款項，
      也無原告公司借貸資金給股東個人之情形，被告未查明實際情形，也未說明原
      告究係公司代收款項遭挪用或公司資金貸與股東個人，也無任何事實證據證明
      ，卻依上開查核準則之規定，逕予認定原告支付購地款有利息而調整利息收入
      ，而予裁罰處分，顯乏依據，不僅有違上開查核準則之明文規定，不當擴大適
      用範圍，亦有違稅捐法定主義，違法濫權失當，應予以撤銷。
    2.土地未移轉過戶，與法律行為及應否課稅無涉：上開原告購買不動產，出賣人
      雖未移轉所有權給買受人即原告，依民法第七百五十八規定：「不動產物權，
      依法律行為而取得、設定、喪失及變更者，非經登記，不生效力。」，原告因
      尚未取得土地所有權，但此僅係買賣關係物權行為尚未完備，買方契約仍有效
      成立，原告仍享有請求地主移轉過戶履行買賣契約之權利，非謂尚未過戶，即
      使原買賣關係改為借貸關係，此為法理所當然，是故民法第七百五十八條規定
      之適用，與本件應課利息所得之事實無涉，被告依原告適用民法第七百五十八
      條規定，認為未將土地過戶，即為原買賣契約不生效力，並視為原買賣預付款
      二千二百萬元係原告借貸給地主即股東甲○○個人之事實認定，顯將法律關係
      之有效與否與應否登記相混淆，適用民法第七百五十八條規定顯有不當，被告
      加徵課予借貸利息所得之法定事實並不存在。
    3.更何況原告之購地案，為變更開發計畫，已更改為合建案，既已經協議改為合
      建案，原告僅負責興建，地主負責提供土地，在房屋興建完成分戶前，本即無
      地主應提前移轉過戶合建土地給建商即原告之理，被告竟倒果為因，以系爭土
      地未過戶，即認原告公司己遭挪用或借貸，認定事實有錯誤。
    4.上開原告由買賣轉為合建開發之各項緣由事宜，原告已檢附所有權狀、合建協
      議與其他毗鄰地所有人之各機關洽購往來之文件，向被告說明，被告仍以：「
      ：：惟查所有開發計畫均以林君個人名義往來，且系爭土地所有權仍屬林君所
      有，迄未過戶予訴願人，參酌首揭民法意旨，原告所訴，尚難採信，：：」，
      惟查：系爭土地仍屬股東甲○○所有未過戶之原因已如前述，且依「台北市公
      私有畸零地合併使用發明申請須知」之規定，毗鄰畸零地之合併使用或申購之
      申請，必須以土地所有權人之名義申請，有該規定為憑，故甲○○雖身為原告
      公司代表人，因其仍為地主，仍須以個人名義對外辦理各項畸零地申請事宜，
      此係依法律規定所為，叉係為原告履行合建契約之利益在授權下所為，斷不能
      以原告負責人以個人名義對外申辦各項開發事宜，擅自臆測原告所開發合建計
      畫及法律關係不實，否則原告何必大費周章向包括台北市政府及土地銀行等單
      位交涉申購畸零地而花費金錢耗時耗力，足見原告所言屬實，被告之認定顯無
      理由。
    5.末查原告自八十四年配合台北市政府獎勵民間興建停車場設立，因民間抗爭，
      導致此興建案改為一般住宅興建案，又面臨畸零地調處及土地六○一地號土地
      之申購，致曠日費時，非原告所願，歷經多年努力，原告也漸轉型為環保工程
      公司，有關申購公有土地事項近日也正積極進行，孰料被告竟無視法令之規定
      ，在無事實及證據之基礎下，逕對原告合法公司為違法稅額核定及處分，訴願
      決定及復查決定，有上開所述各項違法暨瑕疵。
  (二)被告主張：
    1.原告係以經營廣告裝潢設計為業，本期列報利息收入八、五○一元，被告原核
      定查得漏報彰化銀行中正分行利息二九七元，乃併入核定；另以原告當年度預
      付土地款二二、○○○、○○○元，係支付地主甲○○（即原告之代表人）之
      購地款，惟迄無辦理土地過戶，亦無任何開發作為，遂依查核準則第三十六條
      之一規定，計算利息收入一、五三九、九九二元【計算式：（17,500,000×
      365/365×7.15%）＋（4,500,000×67/365×7.15%）=1,539,992】，加計前述
      漏報之彰化銀行中正分行利息二九七元，核定原告當年度利息收入為一、五四
      八、七九○元。
    2.經查原告雖提示地主甲○○所有之建物及土地所有權狀影本、原告與地主甲○
      ○之合建協議書、地主林君與鄰地所屬之臺灣土地銀行、財政部國有財產局北
      區辦事處等洽購土地、及與台北市政府工務局往來之相關文件，暨銀行存摺影
      本等資料供核，惟查所有開發計劃均以林君個人名義往來，且系爭土地所有權
      仍屬甲○○所有，迄未過戶予原告，顯係股東挪用公司款項，迨無疑義。原告
      所訴，本件無查核準則第三十六條之一之適用乙節，核無足採。被告原核定依
      查核準則規定，按當年一月一日所適用台灣銀行之基本放款利率百分之七．一
      五，設算利息收入一、五三九、九九二元，尚無違誤。
    3.次查原告支付地主甲○○君之購地款，於八十五年十二月一日即已付款一七、
      五○○、○○○元，八十七年十月月五日再付款四、五○○、○○○元予甲○
      ○，而至八十七年止，系爭土地所有權人仍為林建銘，為原告所不爭，參照民
      法第七百五十八條規定意旨，不動產物權，‧‧‧非經登記，不生效力，是被
      告依查核準則規定，設算原告利息收入，並無不當。
　　理  由
一本件原告經合法通知，未於言詞辯論期日到場，核無行政訴訟法第二百十八條規定
  準用民事訴訟法第三百八十六條所列各款情形，爰依同法準用民事訴訟法第三百八
  十五條第一項前段規定，准被告之聲請，由其一造辯論而為判決，合先說明。
二按查核準則第三十六條之一規定「公司組織之股東、董事、監察人代收公司款項，
  不於相當期間照繳或挪用公司款項，應按當年一月一日所適用台灣銀行之基本放款
  利率計算利息收入課稅。公司之資金貸與股東或任何他人未收取利息，或約定之利
  息偏低者，比照前項規定辦理。」是股東等代收公司款項後挪用或不於相當期間照
  繳，以及公司資金貸予股東等個人，未收利息或利息偏低者，始得對公司設算利息
  收入課稅，此觀之上開法條規定甚明。
三本件原告八十七年度營利事業所得稅結算申報，被告原核定以其當年度預付土地款
  二二、○○○、○○○元，係支付予其代表人即地主甲○○之購地款，惟迄無辦理
  土地過戶，亦無任何開發作為，遂依查核準則第三十六條之一規定，設算利息收入
  一、五三九、九九二元，原告不服，循序申請復查，提起訴願，均遭決定駁回，復
  起訴主張原告與其代表人甲○○間購地案，已更改為合建案，已付二千二百萬元購
  地款，亦改為合建保證金，原告與代表人間並無借貸或挪用款項情事，被告認為有
  查核準則第三十六條之一規定適用，應計算利息收入課稅，顯有違誤，詳如其起訴
  狀事實欄所載理由等語。
四查被告以原告於八十七年度對其代表人甲○○預付購買坐落台北市○○區○○段二
  小段六○○號土地及舊地上建物款計二二、○○○、○○○元，惟迄未辦理土地過
  戶，亦無任何開發行為，乃依查核準則第三十六條之一規定，設算原告有系爭一、
  五三九、九九二元之利息收入，併計入其當年度所得課徵營利事業所得稅，固非無
  見。惟按「行政機關就該管行政程序，應於當事人有利及不利之情形，一律注意。
  」「行政機關應依職權調查證據，不受當事人主張之拘束，對當事人有利及不利事
  項一律注意。」行政程序法第九條、第三十六條分別定有明文。又「認定事實，須
  憑證據，不得出於臆測，此項證據法則，自為行訴訟所適用。」最高行政法院（八
  十九年七月一日改制前為行政法院）六十一年判字第七十號著有判例可資參照。本
  件原告雖不否認曾對其代表人甲○○支付二二、○○○、○○○元房地款，但否認
  有系爭一、五三九、九九二元利息收入，訴稱：原告於八十五年間向其代表人甲○
  ○即地主購買坐落台北市○○區○○段二小段六○○號土地及地上舊建物，先付一
  七、五○○、○○○元，欲進行開發興建，嗣為與同地段鄰地公私有畸零地合併使
  用，乃與地主甲○○協議，於八十七年將購地案轉為合建案，並追加支付地主甲○
  ○四、五○○、○○○元，所有已付款項二二、○○○、○○○元亦協議轉為合建
  保證金，申購鄰地及申請與鄰地畸零地合併使用手續，已在進行，原告與其代表人
  甲○○間，僅有合建契約待履行，並無借貸或不當挪用款項情形等語。經核原告所
  訴，業據其提出不動產買賣契約書、合建協議書、台北市政府工務局八十五年十月
  八日（八五）北市工二字第一八二五八號畸零土地合併使用證明書，八十七年四月
  十三日北市工建字第八七三○七○八五○○號函等為證，上開公私文書資料，於準
  備程序及言詞辯論期日經提示，被告訴訟代理人對上開資料為真正亦不爭執，原告
  之主張，尚非不能採信，被告將原告付予其代表人即地主甲○○之合建保證金二二
  、○○○、○○○元，設算為原告之利息收入一、五三九、九九二元，併計入其當
  年度所得課稅，揆諸上開規定及說明，自屬可議，訴願決定，予以維持，亦嫌疏略
  原告執以指摘，非無理由，自應由本院將訴願決定及原處分（復查決定）均予撤銷
  ，由被告另為適法之處分，以昭折服。
五據上論結，本件原告之訴為有理由，依行政訴訟法第二百十八條、第九十八條第三
  項前段，民事訴訟法第三百八十五條第一項前段，判決如主文。
中　　　華　　　民　　　國　　九十三　　年　　　五　　　月　　　五　　　日
                　　 臺 北 高 等 行 政 法 院   第 四 庭
                                    審 判 長   法  官  王立杰
                                               法  官  胡方新
                                               法  官  黃本仁
右為正本係照原本作成。
如不服本判決，應於送達後二十日內，向本院提出上訴狀並表明上訴理由，如於本判
決宣示後送達前提起上訴者，應於判決送達後二十日內補提上訴理由書（須按他造人
數附繕本）。
中　　　華　　　民　　　國　　九十三　　年　　　五　　　月　　　七　　　日
            　　　　　　　　　  　             書記官  姚國華
